【裁判字號】    95,上易,579
【裁判日期】    950630
【裁判案由】    侵占
【裁判全文】
臺灣高等法院刑事判決                 95年度上易字第579號
上  訴  人
即自 訴 人  乙○○
自訴代理人  林明正律師
            朱容辰律師
被      告  甲○○
選任辯護人  吳宏城律師
            陳怡勝律師
上列上訴人因被告業務侵占案件，不服臺灣臺北地方法院94年度
自字第167號，中華民國95年2月27日第一審判決，提起上訴，本
院判決如下：
    主  文
上訴駁回。
    理  由
一、自訴意旨略以：被告甲○○自民國94年3月起任職自訴人乙
    ○○經營之羅卡樂器社，擔任早班櫃檯人員，處理一般行政
    及部分財務業務，並負責於每日上班後將前一日櫃檯所收取
    之現金結算後存入銀行。詎被告竟於94年7月7日、同年7月
    19 日、2 0日，利用其職務之便，分別起意各侵占自訴人營
    業所得新臺幣（下同）1千元、2900元、2千元。又被告復於
    94 年7月19日另起獨立之侵占犯意，以支付店內洗手檯漏水
    之修理費用為由，從自訴人於臺灣中小企業銀行股份有限公
    司（下稱臺灣企銀）設立之第00000000000號帳戶中提領2千
    元後侵占之，因而認被告涉有業務侵占罪嫌。
二、按犯罪之被害人得提起自訴，刑事訴訟法第319條定有明文
    。又按非法人之商店並非具有法律上之人格，其財產如被侵
    害，不得以商店之名義提起自訴（最高法院27年上字第1410
    號判例參照）。本案自訴狀之自訴人欄雖記載為羅卡樂器社
    即乙○○，然羅卡樂器社之組織型態並非法人而係獨資商號
    ，有臺北市政府北市建一商號（87）字第224553號營利事業
    登記證在卷可憑（見原審卷第111頁）。故本件自訴人應認
    係自然人乙○○。
三、按犯罪事實應依證據認定之，無證據不得認定犯罪事實；不
    能證明被告犯罪者，應諭知無罪之判決，刑事訴訟法第154
    條第2項、第301條第1項定有明文。又事實之認定，應憑證
    據，如未能發現相當證據，或證據不足以證明，自不能以推
    測或擬制之方法，以為裁判基礎（最高法院40年台上字第86
    號判例參照）。而自訴人之自訴，係以使被告受刑事訴追為
    目的，是其陳述是否與事實相符，仍應調查其他證據以資審
    認（最高法院52年台上字第1300號判例參照）。且認定犯罪
    事實所憑之證據，雖不以直接證據為限，間接證據亦包括在
    內，然而無論直接證據或間接證據，其為訴訟上之證明，須
    於通常一般之人均不致有所懷疑，而得確信其為真實之程度
    者，始得據為有罪之認定，倘其證明尚未達到此一程度，而
    有合理之懷疑存在而無從使事實審法院得有罪之確信時，即
    應由法院為諭知被告無罪之判決（最高法院76年台上字第49
    86號判例參照）。
四、訊據被告雖對於自94年3月7日至同年7月22日任職自訴人設
    立之商號期間，擔任帳務管理之工作，並負責將前一日營業
    收入之現金結算後存入銀行與於值班時登記每日櫃檯現金紀
    錄表之工作內容，及其於94年7月7日、同年7月19日、20日
    存入自訴人臺灣企銀第00000000000號帳戶之金額與每日櫃
    臺現金紀錄表核對後，確實分別短缺1千元、2900元、2千元
    ，並於94年7月19日亦曾由自訴人臺灣企銀第00000000000號
    帳戶提領2千元，以支付修理洗手臺漏水之費用等情供認屬
    實，惟堅決否認有何業務侵占犯行，辯稱：自訴人之員工均
    可打開收銀機且知悉保險箱密碼，若有人取走收銀機或保險
    箱內之現金，亦非其所能知悉；而其於發現款項短缺後雖未
    馬上告知自訴人而直接存入銀行，容或有所疏失，但絕無侵
    占自訴人之款項。另其於94年5月底至6月初間某日，確實曾
    因自訴人商號內之洗手臺漏水而僱請水電工人修理之，嗣於
    94年7月19日從自訴人帳戶所提領之款項即係支付該次修理
    費用，並無侵占該筆金錢等語。
五、經查：
（一）被告任職自訴人開設之羅卡樂器社，主要工作內容為簡易
      出納及簡易採購訂貨工作。簡易出納部分，被告須將前一
      日之營業現金收入與前一日之「每日櫃檯現金紀錄表」相
      核對，如二者相符，即將營業現金存入銀行。若係向廠商
      訂書或訂貨，需視廠商之結帳方式，由被告開立自訴人之
      支票或以現金支付結帳，此經自訴人指明在卷，並據證人
      羅卡樂器社職員劉桓吟證述明確（見原審卷第89頁）。而
      被告亦自承：任職當初是老闆教導簡易出納工作，說每天
      收多少錢，就存多少錢，如果有什麼臨時狀況，要馬上告
      知等語（見原審卷第32頁正、反面）。
（二）雖自訴人經營之羅卡樂器社於94年7月7日、同年7月19日
      、20日之「每日櫃檯現金紀錄表」所記載現金收入與存款
      紀錄不相符，分別短缺1千元、2900元、2千元等情，經被
      告自承在卷，並有自訴人提出之每日櫃檯現金紀錄表、臺
      灣企銀第00000000000號帳戶之存摺簿在卷可憑（見原審
      卷第6至10頁）。證人劉桓吟並證稱：被告工作時均未反
      應帳務不符合等情（見原審卷第90頁）。惟觀自訴人經營
      羅卡樂器社之現金保管方式，係將營業收入放在櫃檯收銀
      機內，然櫃檯並無專人負責，當櫃檯需要幫忙時，大家都
      會出去幫忙，且收銀機沒有密碼，所有的人都可以開，每
      日櫃檯現金紀錄表是將收銀機裡面的帳款點收後，再予以
      登記，該登記表一天登記二次，早、晚班交接時，早班要
      做一次，晚班下班時也要做一次，晚班的工讀生要做最後
      的登記，下班後收銀機內的錢則是存放在抽屜內的小存錢
      筒，該小存錢筒雖然有上鎖，但鑰匙有時僅是放在存錢筒
      的鑰匙孔上面等情，經證人即該樂器社職員朱全蓁於原審
      證述明確（見原審卷第151至153頁），參以證人即該樂器
      社職員許子涵證稱：在開店期間，只要是在櫃檯的人員，
      都可以從收銀機拿錢出來，收銀機是大家都可以開，保險
      箱的密碼也是大家都知道等語（見原審卷第87頁），顯然
      自訴人經營之商號關於現金存放管理方式甚為鬆散，員工
      甚至其他有心人如蓄意將收銀機或保險箱內之現金取走並
      非難事。是被告雖將收入之現金直接存入，而未反應與每
      日櫃檯現金紀錄表有所不符，亦未向晚班人員查詢何以不
      符之原因，於行事上未盡謹慎，縱或有所疏失，亦難遽將
      現金短少之責完全推諸被告侵占一途。
（三）至證人許子涵雖證稱：「（交班的時候，點收情形為何？
      ）詳細的手續，我不是很清楚，因為這部分不是我的職責
      ，……點收的時候，就是要對帳本和收據條，看今天的收
      入和現金或是收據條是否符合，如果符合再登記在登記本
      裡面」（見原審卷第88頁），證人朱全蓁證稱：現金紀錄
      表上的收入是依據收銀機裡面的帳款來登記，於點收完畢
      之後才登記（見原審卷第63頁），自訴人並據以而謂：每
      日櫃檯現金紀錄表上之金額是「點收完畢後才登記」，不
      可能發生未清點即登記之情形，故每日櫃檯現金紀錄表上
      之金額一定確定是有收到。然每日櫃檯現金紀錄表既係點
      收後始登記，則其上登記之金額與存入金額不符之原因，
      除現金存放管理方式鬆散，有心人士可能取走之外，紀錄
      人員亦不無計算或登載錯誤之可能。況由證人朱全蓁前揭
      所述：自訴人店內之每日櫃檯現金紀錄表係由早、晚班之
      值班人員負責填寫，並由晚班人員將該日收入之現金加總
      統計之情，對照自訴人提出之94年7月7日、同年7月19 日
      、20日「每日櫃檯現金紀錄表」上之記載，該三日之早班
      均係由被告當值，晚班則都由證人朱全蓁值班，而該表上
      之「合計」欄、「總計」欄內所填寫之數字，其筆跡、墨
      色等特徵，均與證人朱全蓁在晚班「收入」欄所填之字跡
      相仿，可知現金紀錄表上之「合計」欄、「總計」欄均為
      當值晚班之朱全蓁所寫，被告僅係就其早班上班期間之現
      金收入加以登記，既非被告一人填寫，亦難以此認為被告
      必有侵占致存入短少之情形。甚且被告負責存入每日收入
      之現金，該金額如與每日櫃檯現金紀錄表上登載之收入金
      額不符，自訴人明確可向被告追查，被告又何必以如此拙
      劣手法侵占少數現金？
（四）另自訴人上訴提及每日櫃檯現金紀錄表於94年7月20日當
      日，早晚班值班人員均為被告，當日現金收入為59130元
      ，但被告只存入59000元，短少130元，被告於短短任職期
      間發生四起不符事件，若非侵占，實難令人心服云云。惟
      此次不符，雖由於早晚班均為被告當班，或可排除非被告
      一人登記而發生不符之可能，但其他造成二者不符之原因
      仍無從排除。況既係被告一人所為，如要侵占，只要在現
      金紀錄表上以多報少，亦即直接填載較少金額，然後以二
      者相符存入銀行即可，何必徒留現金紀錄表之記載與存入
      金額二者不符之證據，讓自訴人得據以追查？至於先後四
      起不符事件，均發生於被告任職短暫時間內，如非計算或
      登載筆誤，正由於被告新手且行事疏忽始使有心人士有機
      可趁，究難將此不符結果推認係被告侵占。
（五）又被告於94年7月19日從自訴人臺灣企銀之第00000000000
      號帳戶提領2千元，另簽發自訴人1260元支票支付高顯隆
      修理自訴人店內洗手檯費用之事實，亦據被告坦白承認，
      復有自訴人所提之臺灣企銀上開帳戶存摺、自訴人支票存
      根及94年7月19日高顯隆所開立修理洗手檯費用之發票在
      卷足稽（見原審卷第11至12頁）。而除94年7月19日高顯
      隆修理一次以外，證人許子涵證稱：94年6月初因當時業
      務繁忙，且洗手檯漏水而影響公司業務進行，故請被告幫
      忙找水電師傅，在任職期間（94年3月21日至94年6月22日
      ），只有修理過一次洗手檯（見原審卷第85、86頁），核
      與被告所辯大約於94年6月上旬曾經找水電工人至店內修
      理洗手檯漏水之事實相符。雖所述只修理一次洗手檯，與
      被告所辯不同，然修理洗手檯非許子涵業務，只有不方便
      時才感覺到，故關於修理之次數印象未盡清晰尚非違常，
      此參自訴人於本院提出94年5月25日另有一筆500元支出修
      水槽費用（見本院卷第31頁），即可知證人許子涵對於修
      理之次數記載並非精確。另證人蔡欣宜雖證稱：94年自訴
      人出國期間曾找人來修過洗手檯（見原審卷第129頁），
      而自訴人則以：其94年5月底出國期間（見原審卷第130頁
      ），上開94年5月25日之500元應係蔡欣宜所言修理洗手檯
      之支出，應無其他修理洗手檯情形。惟觀自訴人陳稱：請
      高師傅是打馬桶，另外一個馬桶在更早大約94年3、4月間
      就打掉（見原審卷第130頁），又稱：因其常不在公司，
      印象裡只有高顯隆來修水槽那一次（見原審卷第99頁），
      可見馬桶或水槽時有修理情形，即自訴人本身亦不甚清楚
      ，直到找出94年5月25日支付500元之記載，才確認5月底
      亦有修繕。而94年7月19日高顯隆之發票係記載面盆脫落
      漏水固定按裝（見原審卷第12頁），支票存根係記載修洗
      手檯，則就高師傅係打掉馬桶或修水槽，於該店內時有修
      繕情形下，自訴人、被告及證人均不無混淆或記憶不清之
      可能。是依被告所辯，於高顯隆及94年5月25日以外，另
      有修水槽需要付款之情形，即難謂係屬虛構。
六、綜上所述，自訴人所提出之證據既無法證明被告確有上揭侵
    占犯行，則其訴訟上之證明尚未達到於通常一般之人均不致
    有所懷疑為真實之程度，無從使本院對於被告所涉之犯罪得
    有罪之確信，此外又查無其他積極證據足資證明被告有何自
    訴人所指業務侵占犯行，即屬不能證明被告犯罪。
七、原審依調查證據之結果，斟酌全辯論意旨，認不能證明被告
    犯罪，依法為被告無罪之諭知，經核並無不合。自訴人提起
    上訴，仍堅認被告確有侵占犯行，尚嫌無據，應予駁回。
據上論斷，應依刑事訴訟法第368條，判決如主文。
中    華    民    國    95    年    6     月    30    日
                  刑事第二庭審判長法  官  蔡國在
                                  法  官  江振義
                                  法  官  王詠寰
以上正本證明與原本無異。
不得上訴。
                                  書記官  駱麗君
中    華    民    國    95    年    6     月    30    日


司法院資訊處製作；財團法人民間司法改革基金會備份。
